臺灣臺北地方法院民事判決　　　　　　　　　　　　九十三年度家訴字第一０四號
　　原　　　告　乙○○
　　被　　　告　甲○○
　　證　　　人　丁○○
　　證　　　人　丙○○
當事人間請求確認婚姻關係不存在事件，本院於九十三年八月二十六日言詞辯論終結
，判決如下：
    主      文
確認原告與被告間婚姻關係不存在。
訴訟費用由被告負擔。
    事      實
甲、原告方面：
一、聲明：如主文第一項所示。
二、陳述：兩造於民國八十二年九月二十六日結婚，於九十二年六月一日前往戶政機
    關辦理離婚登記，惟兩造於同年六月一日在戶政機關所簽立離婚協議書時，僅證
    人丙○○一人在場，證人丁○○並未在場，亦不清楚兩造離婚的意願，故兩造離
    婚係屬無效，婚姻關係仍舊存在，為此提起本件訴訟。
三、證據：提出
乙、被告方面：
一、聲明：駁回原告之訴。
二、陳述：並不認識且從未見過離婚協議書上證人「丁○○」，「丁○○」的簽名是
　　早就寫好的，簽立當時，僅有兩造、證人丙○○及兩造所生二名子女在場，但因
　　原告會動手打被告，所以即使離婚協議書無效，也不會回去與原告同住。
丙、本院依職權訊問證人陳品。
    理      由
一、按確認之訴非原告有即受確認判決之法律上利益者，不得提起。所謂即受確認判
    決之法律上利益，係指法律關係之存否不明確，原告主觀上認其在法律上之地位
    有不安之狀態存在，且此種不安之狀態，能以確認判決將之除去者而言（最高法
    院五十二年度台上字第一二四０號判例意旨參照）。本件原告主張兩造雖已有離
    婚之外觀，惟因兩造離婚之形式要件不具備，認有離婚無效之原因，乃請求確認
    兩造間婚姻關係存在，是兩造之婚姻關係是否存在因不明確，致原告法律上地位
    有不安之狀態，故揆諸前開說明，原告提起確認兩造婚姻關係存在之訴，即有受
    確認判決之法律上利益，應准予提起，合先明。
二、本件原告主張兩造於同年六月一日在戶政機關所簽立離婚協議書時，僅證人丙○
　　○一人在場，證人丁○○並未在場，亦不清楚兩造離婚之意願，其非有效之證人
　　，離婚協議書因僅有證人丙○○一人簽章而無效，兩造婚姻關係仍存在等情，為
　　被告所不爭執，並經證人，即兩造之子女陳品到庭證述明確，堪信原告主張之事
　　實為真正。
三、按兩願離婚應以書面為之，並應有二人以上證人之簽名，是為民法第一千零五十
    條所規定之方式，夫妻間雖有離婚之合意，如未依此方式為之，依民法第七十三
    條之規定自屬無效（參見最高法院二十八年度上字第一三０六號判例）。次按證
    人在兩願離婚之證書上簽名，固無須於該證書作成時同時為之（最高法院四十二
    年台上字第一００一號判例）惟兩願離婚書証上應有証人之簽名，其目在確保卷
    當事人之真意，防止非基於自由意思之離婚。証人雖不限於與當事人相熟識，亦
    不限於協議離婚時在場，然究難謂非親見或親聞當事人確有離婚南意之人亦得為
    証人，該離婚協議書上之証人，如確未親見或親聞雙方當事人確有離婚之真意，
    自難認雙方之協議離婚已具備法定要件。（最高法院二十八年上字第一三０六號
    判例參見）。本件依原告提出之離婚協議書，其上固有證人丙○○、丁○○之簽
    名、蓋章，惟證人丁○○對於兩造離婚之協議，並未曾在場見聞，事前、事後亦
    未自原告處聽聞彼是否確有離婚具備二人以上親聞或親見兩造確有離婚真意之證
    人簽名之要件，即未依民法第一千零五十條規定之方式為之，兩造前開協議離婚
    不生效力。
四、綜上所述，原告主張兩造之協議離婚有無效之原因，為可採信，原告請求確認兩
　　造婚姻關係存在，為有理由，應予准許。
四、據上結論：本件原告之訴為有理由，爰依民事訴訟法第七十八條，判決如主文。
中　　　華　　　民　　　國　　九十三　　年　　　八　　　月　　三十一　　日
                                          家事庭法官  郭淑貞
右正本係照原本作成。
如對本判決上訴，須於判決送達後二十日之不變期間內，向本院提出上訴狀。
中　　　華　　　民　　　國　　九十三　　年　　　九　　　月　　二    　　日
                                          書記官    林婉瑩
